# 关于非货币资产出资的会计处理

提问人：nikan 时间：2010-07-29 15:46:02
关于非货币性资产出资如何进行会计处理，在本版已经做过好几次讨论，争议还是存在的，以陈版为代表的大部分人认为应适用非货币性资产交易准则，区分是否具有商业实质进行处理。有些网友则认为不适用非货币性资产交易准则。
关于这个问题的会计处理，我认为主要涉及两个问题的处理：一是长期股权投资的入账问题；二是非货币性资产账面价值与长期股权投资入账价值之间差额的处理。现我将对该问题的见解阐述如下，以求教各位网友。
一、企业合并形成的长期股权投资
关于以非货币性资产出资，以企业合并形成的长期股权投资，如何进行会计处理，现有准则已经规定的比较明确：
（一） 同一控制下企业合并取得的股权，应当在合并日按照取得被合并方所有者权益账面价值的份额作为长期股权投资的初始投资成本。长期股权投资初始投资与支付的现金、转让的非现金资产以及所承担债务账面价值之间的差额，应当调整资本公积；资本公积不足冲减的，调整留存收益。（二）非同一控制下企业合并取得的投资，应当按照合并成本作为长期股权投资的初始投资成本，合并成本与支付非货币性资产账面价值之间的差额计入当期损益。
二、除企业合并以外取得的投资
我们要讨论的是，以非货币性资产作为出资的情况下，以企业合并以外方式取得投资的会计处理。根据CAS2第四条的规定：通过非货币性资产交换取得的长期股权投资，其初始投资成本应当按照CAS7－非货币性资产交换确定。据此，很多人认为，以非货币性资产出资应当遵循CAS7－非货币性资产交换，即区分是否 具有商业实质进行处理：如果具有商业实质，取得的股权按照公允价值计量，用以出资的资产账面价值与公允价值之间的差额计入当期损益；如果不具有商业实质，取得的股权以账面价值计量，不确认损益。
也有部分人认为，CAS2第四条第（四）项的规定是指以非货币性资产换入一项已经存在的股权，而不是指出资。如，A公司以账面价值 100 万的固定资产，与B公司交换其持有的C公司 10 ％股权，这种情况是适用CAS2第四条第（四）项的规定，因为这是一项非货币性交易。但如果A公司以固定资产向C公司增资， 取得C公司 10 ％的股权，则不构成非货币性交易，不适用CAS2第四条第（四）的规定。因为非货币性交易是对交易双方而言的，即对交易双方都是成立的，站在投资方角度，以非货币性资产换入一项股权，是非货币性交易，但站在被投资方，则是以发行权益方式获取一项非货币性资产，不是非货币性交易。因此，以非货币性资产作为出资，对于交易双方而言，只有一方构成非货币性资产交换，对另一方并不是，因此，不属于非货币性交易。而是应该将该项业务分拆为两项业务来处理：处置资产、获得股权（类似于税务处理）。因此，取得的股权应当以公允价值确定，作为出资的非货币性资产账面价值与公允价值的差额计入当期损益。
我个人认为，没有必要太过于纠结到底适用哪项准则，因为确实说不清楚。我认为应该从交易对投资单位拥有资产的性质是否发生了改变入手。如果发生改变，则表明用于出资的非货币性资产盈利过程已经完成，应当以公允价值确认新的资产（投资），相应将非货币性资产账面价值与公允价值差额确认为损益；如果没有发生改变，则表明用于出资的非货币性资产盈利过程没有完成，因此取得的投资不能视为一项新的资产，而是非货币性资产在形式上的变化，故应以账面价值确认投资，不能确认损益。这里所指的资产的性质，是指资产在获得未来现金流量的时间、风险、金额等，即CAS7中所谓的商业实质。依据这个思路，我们来分别讨论不同持股比例下的非货币性资产出资的会计处理： （一）对被投资单位具有控制权 如果以非货币性资产出资，对被投资单位拥有控制权，一般不能认定出资单位拥有的资产性质发生了变化。因为用于出资的非货币性资产还在出资者的控制范围之内，其获得未来现金流量在时间、风险、金额等方面并没有发生改变。而取得的投资获取未来现金流量主要依赖于被投资单位的经营状况，被投资单位的经营状况又与投入该公司的非货币性资产相关，对于投资单位而言，以非货币性资产出资取得股权，仅仅是资产形式上发生了变化，而资产实质并未发生根本改变。那么在会计处理上，长期股权投资应当以投出资产的账面价值入账，没有损益产生。 例如，A公司以其拥有的一条生产线作价 90 万投入B公司，占其 90 ％股权，C公司投资货币资金 10 万，占B公司 10 ％股份。假设该生产线原来每年产生 10 万的现金流，同时需要 10 万流动资金，产生 1 万的财务费用，该生产线每年给A公司带来 9 万的现金流入。现在A公司将他投入到B公司，由于还是由A公司控制生产线，每年还是产生 10 万经营现金流入，但由于C公司有 10 万的资金投入，B公司无需承担 1 万的财务费用，因此对B公司而言，该生产线每年带来的现金流入是 10 万，A公司按持股比例 90 ％计算，相应获得收益 9 万。因此，对于A公司而言，这项交易并未对资产的性质产生改变，而仅仅是资产形式上的变化。 (二) 对被投资单位不具有控制权 如果以非货币性资产出资，对被投资单位不具有控制权，一般可以认定出资单位拥有的资产性质发生了改变，因为用于出资的资产已经不受出资单位控制，其获取现金流量的风险、时间、金额，与投资这项资产存在区别。因此，在会计处理上，应当以公允价值作为投资的入账价值，非货币性资产账面价值与公允价值之间的差额确认为损益。
综上，在非货币性资产出资的会计处理主要取决于对商业实质的判断，即取得的投资在性质（获得现金流量在风险、时间、金额等方面）上是否与用于出资的非货币性资产有所区别，如果没有商业实质，应按非货币性资产的账面价值作为投资的入账价值，如果存在商业实质，则应按照公允价值作为投资的入账价值，同时将公允价值和账面价值的差额确认为当期损益。

回答人：chenyiwei
回复 14 楼 sunny504 的帖子只能说关联方之间的交易不具有商业实质的可能性相对较大，但不能简单地认为关联方之间的所有交易都不具有商业实质。以具有控制的股权换取不具有重大影响的股权，具有经济实质的可能性还是很大的。 在国际准则下，是没有按照 25 ％的标准判断是否属于非货币性资产交换交易的做法的，也没有单独适用于非货币性资产交换的会计准则。其实，货币性交易和非货币性交易收益确认的原则可以统一表述为两点：（ 1 ）换出资产所有权上的主要风险和报酬已经转移；（ 2 ）换入资产的风险和报酬特征实质性地不同于换出资产的风险和报酬特征。

回答人：chenyiwei
回复 17 楼 sunny504 的帖子基本上赞同你的意见。 2008 年 1 月修订后的IAS27和最新发布的解释 4 号，实际上也是持有相同的观点，即认为控制权的取得或者丧失是一项重大的经济事件（a significant economic event），因此需对达到控制前原持有的股权或者丧失控制后仍持有的剩余股权按公允价值重新计量并将差额计入损益，实际上就是视同为处置原有的股权再按照公允价值购入一项新的股权，作为两笔独立交易进行会计处理，这与有商业实质的非货币性资产交换的处理原则是相通的。

提问人：jjxjeanne 时间：2014-07-16 10:45:54
请问陈版，以非货币性资产（比如房产）出资新设立控股子公司，按照上述的说法出资方应该以账面价值作为长期股权投资的初始成本。但目前以非货币资产出资需要经过评估。那么被投资公司应该以什么价值确认投入的房产呢？评估值还是母公司的账面价值？如果入账价值与各股东方认可的占注册资本的比例计算的金额不一样时，差额应该计入资本公积吗？谢谢！[个人认为新设公司理论上不应该有资本溢价。]

回答人：chenyiwei
对于注入非货币性资产不构成“业务”的情形，被投资方应按照股东协商确认的价值进行初始计量，但明显不公允的除外。如果入账价值与各股东方认可的占注册资本的比例计算的金额不一样时，差额应计入资本公积。

提问人：jjxjeanne 时间：2014-07-18 12:15:28
谢谢陈版！如果是这样的话，那合并报表时母公司的长期股权投资（按投出资产的账面价值）可能会比子公司的所有者权益小，差额如何处理呢？计入投资收益？

回答人：chenyiwei
这个差额也就是子公司净资产因对投入非货币资产按评估值计量而虚增的部分，因此首先将子公司账面价值中的评估增值部分与对应的实收资本、资本公积抵销，将其净资产调整到按原账面价值为基础持续计量，即可抵销。

提问人：wei_7582 时间：2014-08-04 18:01:05
请教陈版，目前上市公司我就发现了有一个实际案例。 浙富控股（上市公司代码： 002266 ）在 2014 年参与了另外一家上市公司海隆软件（ 002195 ）的定向增发。浙富控股以持有的一项长期股权投资（40%，权益法核算单位）参与海隆软件的定向增发，获得一部分限售股。但是在浙富控股 2014 年 3 月 6 日所发公告中：“根据《企业会计准则第 22 号-金融工具确认和计量》和《企业会计准则解释第 3 号》的相关规定，公司持有的海隆软件限售股份将划分为可供出售金融资产，并按公允价值计量，与长期股权投资的差额部分调整资本公积。”在其公告中，将获得的限售股公允价值与置换出的长期股权投资账面价值的差额计入了“资本公积”，而不是按照“非货币性资产交换”的相关规定，计入当期损益。 其实，从这项交易来看，该交易应该是属于非货币性资产交换，且具有商业实质，而且置换入资产的公允价值也是可确定的。请教陈版对该交易事项的理解，谢谢！

回答人：chenyiwei
根据你提供的信息，个人也是更倾向于将差额计入对联营企业投资的处置损益。这个问题在新修订的长期股权投资准则下就有明确依据可依了，即第十五条第一款。

提问人：kuyaojiatang 时间：2016-10-29 22:16:28
20-24楼为什么都是提问，没有看到版主的回答，怎样可以看到？

回答人：chenyiwei
在每一楼层中的批注内。不过你如果用手机版是看不到批注的。